臺灣高等法院臺中分院民事判決　　　　95年度勞上易字第33號
上　訴　人　台中商業銀行股份有限公司
法定代理人　丙○○
訴訟代理人　徐文宗律師
被上訴人　　甲○○
訴訟代理人　乙○○
上列當事人間請求給付資遣費事件，上訴人對於民國95年10月25
日臺灣臺中地方法院95年度勞訴字第64號第一審判決提起上訴，
本院於95年12月26日言詞辯論終結，判決如下：
    主  文
上訴駁回。
第二審訴訟費用由上訴人負擔。
    事實及理由
一、被上訴人起訴主張：伊自民國（下同）81年10月22日起受僱
    於上訴人，擔任北屯分行工友，嗣上訴人未經伊同意，於95
    年1月4日以中人事字第 09507000153號函將伊遠調至霧峰分
    行工作，上訴人此舉非基於企業經營上所必需，且調動工作
    地點過遠，致需花費較長之交通路程，復未予以必要之協助
    ，已違反內政部（74）台內勞字第328433號函所揭示之「調
    動五原則」，並違反上訴人工作規則，該當勞動基準法第14
    條第1項第6款規定，被上訴人得不經預告終止勞動契約，故
    被上訴人於 95年1月10日以存證信函通知上訴人終止兩造間
    之勞動契約，嗣兩造經台中市政府勞資爭議委員會調解不成
    ，爰依勞動基準法第 14條第4項準用同法第17條之規定請求
    資遣費。又被上訴人受僱期間自 81年10月22日起至95年1月
    10日止，工作年資為 13年又3個月，另每月平均工資為新台
    幣（下同）3萬 7440元，故被上訴人得請求之資遣費共計49
    萬6080元。又迄本件勞動契約終止日止，被上訴人尚有17日
    法定特別休假日未休，被上訴人就此得請求未休工資1萬734
    6 元。爰求為命上訴人如數給付並加計法定遲延利息及宣告
    假執行之判決。
二、上訴人則以：上訴人係依內部員工工作規則第12條、人事管
    理規則第77條規定，將被上訴人工作地點由北屯分行調至霧
    峰分行，此為業務上之需要，而遷調地點仍同在台中縣區，
    且依該規則第82條，員工遷調若非同一市區，得報支旅費，
    是上訴人就被上訴人之調職，既未變更其工作性質，且就遷
    調之地點亦有交通費之津貼。又被上訴人居住在台中縣神岡
    鄉○○村○○路，其調往霧峰分行工作，可利用 4號道路往
    中二高再由霧峰交流道下前往霧峰上班，與其往北屯分行上
    班路程相距不遠，而因行走於高速公路車行速度較快，且不
    必因紅綠燈因素而停車再起動，行車油費更省，是就距離而
    論並無不利被上訴人之因素。再被上訴人原即為工友，其調
    往霧峰分行亦係從事工友之工作，薪資並未調降，且因銀行
    業競爭激烈，為省人事成本，而將被上訴人調整至較大分行
    ，上訴人並未違反上開內政部所訂定之調動五原則。被上訴
    人無正當理由，於接獲調職令後，竟無正當理由繼續曠職 3
    日，上訴人自得依法終止兩造間之僱傭關係等語資為抗辯。
    並聲明：(1)被上訴人之訴駁回；(2)如受不利之判決，願供擔
    保請准宣告免為假執行。
三、原審為被上訴人勝訴之判決，上訴人不服，求為判決：(一)原
    判決廢棄。(二)被上訴人在第一審之訴及假執行之聲請均駁回
    。(三)第一、二審訴訟費用由被上訴人負擔。被上訴人則求為
    駁回上訴。
四、本件兩造不爭執事項：
  (一)被上訴人自81年10月22日起受僱於上訴人擔任工友。
  (二)若被上訴人終止勞動契約合法，被上訴人年資為 13年又3個
    月，且計算資遣費之平均工資為 3萬7440元，請求之資遣費
    為49萬6080元。
　(三)若被上訴人終止勞動契約合法，被上訴人未休特別休假日為
    17日，應補償未休假工資為1萬7346元。
五、本件被上訴人主張上訴人於95年1月4日以中人事字第095070
    00153 號函，將被上訴人調至霧峰分行工作等情，雖為上訴
    人所不爭執，惟被上訴人主張上訴人該調職行為違反「調動
    五原則」，自得依法不經預告終止勞動契約，並請求資遣費
    及未休假工資等情，為上訴人所否認，並以前揭詞置辯。是
    本件應審究者厥為：上訴人未經被上訴人同意將其工作地點
    調動，是否違反勞動基準法第14條第1項第6款之規定？經查
    ：
  (一)按所謂勞動契約，係謂約定勞雇關係之契約，勞動基準法第
    2條第6款定有明文；又工作場所及應從事之工作有關事項應
    於勞動契約中由勞資雙方自行約定，勞動基準法施行細則第
    7條第1款亦有明文，故其變更亦應由雙方自行商議決定。又
    調職乃是雇主對員工人事配置上之變動，固係企業人事管理
    、運作上之常見現象，且通常同時帶有職務內容或工作場所
    之變動，惟調職命令之性質，依目前我國實務上之見解，係
    採所謂之勞動契約說（或稱限定的合意說），即調職如果是
    在勞動契約之預定範圍內時，則調職只是契約之履行過程，
    調職命令僅是勞務指揮之一種事實行為，勞工當然必須服從
    ，反之，若調職超越勞動契約之預定範圍外時，則調職即為
    變更契約內容之要約，未得勞工之同意時，調職對勞工不生
    拘束力。若雇主確有調動勞工工作之必要，應依下列則辦理
    ：(1)基於企業經營上所必須；(2)不得違反勞動契約；(3)對勞
    工薪資及其他勞動條件，未作不利益變更；(4)調動後工作與
    原有工作性質為其體能及技術所可勝任；(5)調動工作地點過
    遠，雇主應予必要之協助（此即一般所謂之「調動五原則」
    ），有內政部74年9月5日發布之（74）台內勞字第328433號
    函釋可資參照。故縱使勞資雙方有資方得調動勞方職務之合
    意，雇主對勞工調職命令權之行使，至少須符合調職五原則
    等規範，方為合法有效。
  (二)查上訴人之「員工工作規則」及「人事管理規則」為兩造勞
    動契約之一部分，兩造均負有遵守該規則之義務，且上訴人
    將被上訴人工作地點由北屯分行，調往霧峰分行，係對於勞
    動契約之工作場所變更，且未獲被上訴人同意等情，為兩造
    所不爭執，惟上訴人調職被上訴人之行為是否合法，分述如
    下：
  1.上訴人雖辯稱：基於業務發展需要、銀行業競爭及內部控制
    節省人事成本，依上開工作規則將被上訴人調往較大分行，
    屬必需共體時艱所必然云云。惟查，上開工作規則第12條既
    明定有關員工輪調實施辦法依內政部74年9月5日（74）台內
    勞字第328433號雇主調動勞工五項原則另訂之，則上開工作
    規則，至多僅能解釋為上訴人對被上訴人有企業內調職之權
    利，然上訴人實際行使調職命令權時，無論雇主係基於業務
    需要、發展或滿足員工成長學習之目的所為之調動，仍受到
    權利濫用禁止原則及調職五原則之規範、制約。本件上訴人
    既未舉證證明被上訴人原任職之北屯分行業務有減縮之情形
    ，且未證明霧峰分行之業務或人事需求確有大於北屯分行之
    事實及該調職對其公司經營發展上有何必要或不可缺性等情
    ，而被上訴人所任職工友之性質，亦屬北屯分行所需之職務
    ，上訴人既未證明其北屯分行業務有縮減，則其既有之工友
    工作量、人數並未減少，況工友其工作性質替代性高，被上
    訴人剩餘不到兩年即可符合上訴人員工工作規則第54條所示
    得自請退休之條件，上訴人於被上訴人將退休之際，將其調
    職，對於業務發展及內部控制、防杜弊端、靈活運用人力有
    何具體影響？未見上訴人舉證證明，則上訴人未經被上訴人
    同意，將其改調霧峰分行之調職命令，即與上開調職五原則
    中「基於企業經營所必須」不符。
  2.又上訴人雖辯稱：被上訴人調往霧峰分行亦係從事工友之工
    作，薪資並未調降，上班復可駕車利用 4號道路往中二高再
    由霧峰交流道前往霧峰上班，路程基本相距不遠，油錢更省
    ，無何不利被上訴人之情云云。經查，被上訴人平日以駕駛
    自小客車上班等情，雖經證人廖宜政於原審審理中證述明確
    ，且為被上訴人所不爭執，然駕駛汽車上班非兩造約定工作
    條件之一，被上訴人上班以何工具代步，非上訴人所得限制
    ，而被上訴人既稱：其偶爾騎機車上班，以方便送公文等語
    ，則被上訴人若騎機車上班，前往霧峰分行即無法利用高速
    、快速道路，所需路程自遠於北屯分行，且需花費通車時間
    及油費相對較多；又上訴人之人事管理規則第82條規定：「
    員工遷調除同一市區外，得報支旅費」，本件上訴人之北屯
    分行與霧峰分行，係分別處於台中市及台中縣，非屬同一縣
    市，而被上訴人僅於調職當日得請領一次交通費，之後不得
    再請領等情，為上訴人所不否認，則此一調職命令，顯對被
    上訴人勞動條件造成不利之變更，上訴人復未予以必要之協
    助，顯與上開調職五原則有違，且與上訴人之人事管理規則
    之規定不符，難謂適法。是被上訴人主張上訴人片面將被上
    訴人調往霧峰分行屬有損及被上訴人權益行為一節，於法有
    據。
  (三)次按雇主違反勞動契約或勞工法令，致有損害勞工權益之虞
    者，勞工得不經預告終止契約，勞動基準法第14條第1項第6
    款定有明文。本件上訴人未經被上訴人同意，於95年1月4日
    以中人事字第 09507000153號函，將被上訴人調往霧峰分行
    工作，不符合上開調動五原則，已如前述，則上訴人違反兩
    造間勞動契約或勞工法令，被上訴人自得依勞動基準法第14
    條第1項第6款規定終止勞動契約，而被上訴人於 95年1月10
    日已以存證信函通知上訴人終止契約，且未逾30日法定除斥
    期間，該勞動契約終止之意思表示，自屬合法。
  (四)復按第17條規定於本條終止契約準用之，勞動基準法第14條
    第 4項定有明文；又雇主依前條終止勞動契約者，應依左列
    規定發給勞工資遣費：一、同一雇主之事業單位繼續工作，
    每滿1年發給相當於1個月平均工資之資遣費。二、依前款計
    算之剩餘月數，或工作未滿1年者，以比例計給之，未滿1個
    月者，以1個月計算，同法第 17條亦有明文。本件兩造間之
    勞動契約既經被上訴人合法終止，被上訴人自得依上開規定
    請求資遣費，又被上訴人主張其年資為 13年又3個月，且計
    算資遣費之平均工資以 3萬7440元計算，得請求之資遣費為
    49萬6080元等情，為上訴人所不爭執，是被上訴人就該資遣
    費之請求，自屬有據。
  (五)再按勞工在同一雇主繼續工作滿 1年期間者，每年應依左列
    規定給予特別休假：一、1年以上3年未滿者7日。二、3年以
    上5年未滿者10日。三、5年以上10年未滿14日。四、10年以
    上每年加給1日，加至30日為止，勞動基準法第 38條定有明
    文。又該條所定之特別休假，工資應由雇主照給，同法第39
    條亦有明文。本件被上訴人終止勞動契約後，尚有未休特別
    休假日17日，為上訴人所不爭執，依上開規定，自得請求未
    休假之工資補償，而上訴人對於被上訴人該部分請求之金額
    為 1萬7346元亦不爭執，是被上訴人就該特別休假未休工資
    之請求，亦屬有據。
六、綜上所述，上訴人片面調動被上訴人工作地點既屬不法，而
    被上訴人於 95年1月10日既已合法終止兩造間之勞動契約，
    自得請求上開資遣費及未休特別休假日工資共計51萬3426元
    （496,080＋17,346＝513,426）。從而，被上訴人請求上訴
    人給付51萬3426元，及自起訴狀繕本送達翌日即 95年5月11
    日起至清償日止，按年息百分之 5計算之利息，為有理由，
    應予准許。原審判命上訴人如數給付並加計法定遲延利息，
    並依兩造聲請，分別為准、免假執行之宣告，經核並無不合
    ，上訴意旨指摘原判決不當，求予廢棄改判，沒有理由，應
    予駁回。
七、本件事證已臻明確，兩造其餘之攻擊防禦方法，與判決基礎
    之事實及結果並無影響，爰不予審酌，併此敘明。
八、據上論結，本件上訴為無理由，依民事訴訟法第449條第1項
    、第78條，判決如主文。
中　　華　　民　　國　　96　　年　　1 　　月　　9 　　日
                  民事第三庭審判長法  官　陳照德
                                  法  官　蔡王金全
                                  法  官  曾謀貴
以上正本係照原本作成。
不得上訴。
　　　　　　　　　　　　　　　　　書記官　李妍嬅
中　　華　　民　　國　　96　　年　　1 　　月　　10　　日
                                                      Ｃ
